臺灣花蓮地方法院刑事判決　　　　　　　　　　　　　八十九年度易字第八七二號
　　公　訴　人　臺灣花蓮地方法院檢察署檢察官
　　被　　　告　庚○○
　　　　　　　　戊○○
　　右　二　人
　　選任辯護人　曾泰源
　　被　　　告　甲○○
　　　　　　　　丙○○
　　右　二　人
　　選任辯護人　張秉正
右列被告等因竊佔案件，經檢察官提起公訴（八十九年度偵字第七二、二六一一號）
，本院判決如左：
    主  文
戊○○意圖為自己不法之利益，而竊佔他人之不動產，處有期徒刑伍月，如易科罰金
，以參佰元折算壹日。
庚○○意圖為自己不法之利益，而竊佔他人之不動產，處有期徒刑陸月，如易科罰金
，以參佰元折算壹日。
丙○○、甲○○均無罪。
    事  實
一、戊○○明知花蓮縣花蓮市○○段二二、二三、二三之一、二三之二、二八地號土
    地係花蓮縣政府所經管之公有土地，竟基於意圖為自己不法之利益之犯意，先於
    八十一年間起，在上述土地興建鐵皮屋一棟，竊佔該地以經營攤販，竊得之面積
    為○．○一三六公頃（其竊佔位置詳如附圖Ｂ所示）。
二、庚○○明知同段十七、十七之三、十八、十八之一、二三、二三之一、二八、二
    九之一、二九之四之土地，係公有土地，竟基於意圖為自己不法之利益，於八十
    八年五月間起，先命不知情之人在上開公有土地上整地埔設水泥，嗣於同年十二
    月間委請不知情之丙○○（無罪理由後敘）在該地興建鐵架，搭設雨棚，擅自規
    劃成市場攤位，予以竊佔，在上開地點規劃一百多處攤位，並以每攤位每月租金
    新台幣（下同）二千元至四千元不等之代價，出租予不知情之攤販，並委請不知
    情之甲○○（無罪理由後敘）管理，以牟取利益，其竊佔面積達○．一六九二公
    頃（竊佔位置詳如附圖Ａ所示），
三、案經花蓮縣警察局花蓮分局移送暨王清文告發臺灣花蓮地方法院檢察署檢察官偵
    查起訴。
    理  由
壹、有罪部分：
一、訊據被告戊○○、庚○○矢口否認上開犯行，被告戊○○辯稱：伊五十二年即在
    該處種檳榔及竹子，也有蓋房子，當時有向花蓮縣政府繳租金，租到七十幾年，
    之後未繳租金但仍在該處繼續耕作，其間花蓮縣政府均未阻止，其追訴權時效已
    消滅云云。被告庚○○則辯稱：伊並無竊佔，伊知道該處原有很多攤販，嗣後有
    人問伊該處可否設攤，伊問戊○○該土地有無使用權利，戊○○說其向花蓮縣政
    府租用土地多年，伊才整地並請丙○○搭鐵架，每個攤位每月收二、三千元當清
    潔費云云。經查：
  （一）本件花蓮市○○段十七、十七之三、十八、十八之一、二二、二三、二三之
        一、二三之二、二八、二九之一、二九之四地號等十一筆土地，均屬公有土
        地，此有土地登記簿謄本十一份在卷可參（上開土地之所有權人及管理機關
        ，詳如附表所示）。
  （二）證人即花蓮縣政府工商旅遊局工商課課員己○○到庭證稱：起訴書中記載花
        蓮縣政府經管之土地，在管理期間均無出組予他人使用，或向他人收取補償
        金等詞，其於偵查中證稱：福德段十七之三、二三、二三之一、二三之二、
        二八、二九之四等六筆土地自伊任職以來並無出租或同意他人使用等詞（見
        本院卷第六四至六六頁、八十九年度偵字第七二號卷｛下簡稱偵查Ａ卷｝第
        五六至五八頁）。證人即花蓮縣政府財政局公有財產課課長丁○○則在庭證
        稱：本件土地依照土地使用區分屬市場用地，由工商課管理，依財政課之產
        籍資料卡上查無收租金及使用補償金之資料。福德段二八地號土地於七十五
        年六月份之前，有收占用補償金，是向戊○○收取，之後就未再收取，之後
        有發公文請他拆除，至於他有無拆除則無從查考等語。其於偵查中證稱：戊○○於福德段二八地號土地有被佔用列管，但於七十五年即收回，其他土地
        均無同意或出租予他人使用（見本院卷第六四頁、偵查Ａ卷第五九頁）。另
        證人即財政部國有財產局臺灣北區辦事處花蓮分處（下簡稱國有財產局花蓮
        分處）職員辛○○在庭證稱：福德段十八、十八之一、二九之一地號土地均
        由我們單位管理，可確定均無承租予他人使用等詞（見本院卷第十八頁）。
        上開諸多證人所言，核與花蓮縣政府八十九年五月二十二日八九府財產字第
        四六七六○號函、國有財產局花蓮分處八十九年五月十一日台財產北花三第
        八九六○○○四七六二號函、國有財產局花蓮分處土記產籍列印表各一份內
        容相符，堪認本件十一筆土地中，僅被告戊○○曾於七十五年以前在福德段
        二八地號土地佔用，其餘十筆土地，並無合法使用權源，亦無任何佔用記錄
        ，而花蓮縣政府亦曾發函命被告戊○○自行拆除地上物，此有花蓮縣政府七
        十五年十一月五日七五府財產字第三三三八五號簡便行文表、花蓮縣政府經
        管土地情形登記卡影本各一份在卷可參。
  （三）雖被告戊○○辯稱伊在該處已占用多時，應已時效消滅，惟按竊佔罪為即成
        犯，竊佔行為終了，犯罪即屬成立，爾後繼續竊佔，無論用途為何，僅屬占
        有狀態之繼續而非行為之繼續，此種占有繼續之狀態，須在時間上並無中斷
        ，空間上並無擴大範圍，蓋中斷停止後再竊佔行為，追訴權時效應重新起算
        （參見最高法院八十二年台上字第四三七七號判決）。本件經檢察官函請花
        蓮縣花蓮地政事務所（下簡稱花蓮地政事務所）就被告戊○○所搭蓋鐵皮屋
        之範圍施測，其佔用之除福德段二八地號外，另有同段第二二、二三、二三
        之一、二三之二地號土，此有花蓮地政事務所八十九年四月八日八九花地所
        二創字第四○二五號函覆之土地複丈成果圖在卷可參，此觀附圖Ｂ所示自明
        。又本院於九十一年八月一日至現場履勘時，被告戊○○亦自承：該屋原由
        木板搭建，高度較矮，現鐵皮屋係於八十一年重新翻新重建等詞，此有勘驗
        筆錄一份在卷可參，顯見其蓋屋之空間已有更易或擴大，被告戊○○竊佔之
        犯罪時間應自八十一年起算，顯無逾追訴權時效，其上開所辯，應不足採信
        。
        至於證人蔡烈祺、乙○○、黃明元、吳啟芳雖到庭大致證稱：渠等知悉被告
        戊○○於五十幾年即在該處耕作等詞，然就其佔用範圍多廣，則未能確認，
        故渠等證詞僅能證明被告戊○○在上開地點耕作或居住，然因被告戊○○竊
        佔範圍非僅限於福德段二八地號，堪認時效尚非消滅，已如前述，故渠所言
        尚未能作為被告戊○○有利之證據。
  （四）至被告庚○○雖辯稱伊任花蓮縣台南同鄉會會長時，得知其同鄉友人戊○○
        有上開土地之使用權利，長年見流動攤販被警察取締，於心不忍，為使流動
        攤販有棲身之所，遂興建市場，被告戊○○則告訴伊其在該地使用好幾十年
        ，並拿稅單給伊看，故無竊佔之主觀犯意云云，然查，被告庚○○擔任明星
        慈善基金會董事長，此有口卡片影本一份在卷可參，其亦屬花蓮縣台南同鄉
        會會長，屬地方士紳，依其社會經驗及智識程度，當知若土地之使用人為表
        徵其所有權利，當提出土地所有權狀或土地登記簿謄本為據，若無所有權狀
        ，則其對土地所有權為他人所有乙節，應有所認識。被告庚○○自承被告戊○○僅提出稅單等語，堪認其已明知該地所有權人非屬被告戊○○，應為公
        有土地，然既為公有土地，其有無使用權源更可向管理土地之主管機關查詢
        ，豈可單憑被告戊○○單方之陳述，即予信賴，故其上開所辯，應係事後卸
        責之詞，不足採信。
  （五）此外，被告庚○○竊佔之土地現劃歸攤位，現仍供攤販使用營業等情，業經
        本院到場履勘查證屬實，此有履勘筆錄一份、照片共四十五張、市場攤販位
        置圖一份在卷可參，另據證人即攤販業者陳震昇、陳素美、陳吳玉雲、余景
        妹、黃和妹、曾福來、李榮宗、黃照平、姚燦榮、陳賢次、鄔桂蘭、羅沐通
        、林進貴、郭秀英、鄭文雄、李秋蘭、陳阿秀、潘秀英、林美連、陳鵬奮、
        徐炯銘、林慶德、張金定、王桂美、王健美、鄭素招、李快、黃庚鐔、吳月
        霞、黃鴛鴦、古丁山、莊志賓、黃玉蘭、林里進、詹玉枝、李美娘、陸泉發
        、黃萬和、陳國田證述在卷。另被告庚○○委請被告丙○○搭鐵架，並由不
        知情之被告甲○○管理部分攤位，此據被告丙○○、甲○○供述在卷。
  （六）綜上所述，被告戊○○、庚○○上開所辯均不足採信，渠等犯行已明，應予
        依法論科。
二、核被告戊○○、庚○○所為，均係犯刑法第三百二十條第二項、第一項之竊佔罪
    。被告庚○○利用不知情之丙○○及不詳姓名之人搭設鐵架及整地，係利用他人
    行為而犯罪，屬間接正犯。爰審酌被告戊○○為己之私利犯罪，其竊佔之時間非
    短，所生危害及犯後態度等情狀，另審酌被告庚○○非法佔用公有地之面積甚廣
    ，擅自搭蓋市場收取攤販租金，牟取不法利益，及犯後態度等一切情狀，分別量
    處如主文所示之刑，並均諭知易科罰金之折算標準。
三、另起訴書犯罪事實記載：被告庚○○竊佔後，復將規劃之市場編號八三、九九等
    二個攤位贈送與戊○○，戊○○復將將編號九十九號之攤位以每月三千元之代價
    出租於陳震昇，將編號八十三號之攤位以每月三千元之代價出租於羅沐通等語，
    認被告戊○○此部分另犯竊佔罪云云。按竊佔罪為即成犯，於竊佔行為完成時犯
    罪即成立，以後之繼續竊佔，乃狀態之繼續而非行為之繼續；如在他人竊佔土地
    行為完成後，始向其買受或收受，縱明知係因竊佔而得，仍予故買或收受，祗能
    成立故買贓物或收受贓物罪，與收買動產之盜贓初無異致，不能謂其故買或收受
    行為，即為竊佔不動產，此有最高法院八十一年台上字第二一九八號判決意旨可
    資參照。經查：依起訴書之犯罪事實觀之，被告庚○○委由他人鋪設水泥及搭設
    棚架，其竊佔行為已完成，嗣後將二攤位交被告戊○○使用，其應係涉嫌收受贓
    物，而非竊佔罪，公訴人引用法條有誤，被告戊○○此部分犯行至多屬贓物罪，
    因基本社會事實不同一，本院未得一併審究，被告戊○○有無涉嫌收受贓物罪，
    應另由檢察官繼續偵查，併此敘明。
貳、無罪部分：
一、公訴意旨略以：被告庚○○竟意圖為自己不法之利益，於八十八年十二月間起，
    夥同被告丙○○共同在上開公有土地興建鐵架建築物，規劃成市場攤位。庚○○
    復將上開土地所規劃之南側攤位十個，交給丙○○抵付工程價款，丙○○取得上
    開攤位後，夥同知情之被告甲○○將其中四個攤位以四十四萬元之代價出售予不
    知情之鄭素娥，將其中三個攤位以三十四萬元之代價出售予余景妹，得款後朋分
    花用。因認被告丙○○、甲○○亦涉嫌刑法第三百二十條第二項竊佔罪等語。
二、按犯罪事實應依證據認定之，無證據不得推定其犯罪事實；又不能證明被告犯罪
    者，應諭知被告無罪之判決，刑事訴訟法第一百五十四條、第三百零一條第一項
    分別定有明文。訊據被告丙○○、甲○○堅決否認其涉前開公訴人所指之罪嫌，
    被告丙○○辯稱伊只幫庚○○搭鐵棚，不知道土地係公有地，之後與庚○○約定
    工程款以攤位抵償等語，被告甲○○則辯稱：過去原住民都在該處擺東西賣，剛
    好戊○○有這塊地，庚○○也有規劃好，所以伊才請庚○○規劃原住民的攤位，
    伊不知土地是公有地。原住民區攤位之棚架是由攤販業者一起出資等語。
三、經查，被告丙○○係受雇於被告庚○○，在附圖Ａ所示之位置搭建市場鐵棚，復
    以南側十個攤位抵付丙○○之工程款，此業據被告庚○○陳述在卷，是以被告丙○○在搭設棚架時，僅因受雇於被告庚○○始搭設棚架，且一般受僱於他人，均
    僅聽從於僱用人之指示以完成所服勞務之事項，對於所在土地有無合法佔用權利
    ，受僱人當無所置喙，故其辯稱不知該地為公有地等語，尚可採信。此部分尚無
    證據證明被告丙○○有何竊佔之罪嫌。另公訴意旨以被告庚○○以十個攤位抵付
    工程款部分，因該地係由被告庚○○竊佔規劃非法之市場，若參照前揭理由欄壹
    、三項所參照之最高法院八十一年台上字第二一九八號判決意旨，堪認丙○○係
    以攤位抵付工程款而有償取得攤位，若被告丙○○受抵付時已明知係被告庚○○
    竊佔所得之贓物，仍應論以故買贓物罪，然贓物罪與竊佔罪之社會基本事實亦非
    同一，此部分本院自無從變更起訴法條予以審理，依法亦應諭知被告丙○○無罪
    之判決，並由檢察官另行依法偵查其有無贓物罪嫌。
四、至起訴書犯罪事實記載被告丙○○取得上開十個攤位後夥同被告甲○○將其中四
    個攤位出售予他人，得款朋分花用，另庚○○將所規劃之四十四個攤位交甲○○
    管理等語。然查，自起訴書犯罪事實之記載可知，被告甲○○亦係於被告庚○○
    佔用並規劃市場後，與丙○○共同出售四個攤位得利，應僅係對竊佔所得之贓物
    為處分行為，另被告庚○○將攤位交被告甲○○管理，至多亦僅涉及贓物罪嫌。
    而此部分因與起訴之竊佔罪之社會基本事實不同，本院亦不得審究，其有無贓物
    犯嫌，亦應由檢察官偵查。
據上論斷，應依刑事訴訟法第二百九十九條第一項前段、第三百零一條第一項前段，
刑法第三百二十條第二項、第一項，罰金罰鍰提高標準條例第一條前段、第二條，判
決如主文。
中      華      民      國    九十一    年     十一     月     十三     日
                              臺灣花蓮地方法院刑事庭
                                  法  官  鄭  培  麗
右正本證明與原本無異。
如對本判決不服，應於送達後十日內，向本院提出上訴狀。（應抄附繕本）告訴人或
被害人如對於本判決不服者，應具備理由請求檢察官上訴，其上訴期間之計算係以檢
察官收受判決正本之日期為準。
                                  法院書記官
中      華      民      國    九十一    年     十一     月     十四     日
附錄本判決論罪之法律條文：
刑法第三百二十條第一項、第二項：
意圖為自己或第三人不法之所有，而竊取他人之動產者，為竊盜罪，處五年以下有期
徒刑、拘役或五百元以下罰金。
意圖為自己或第三人不法之利益，而竊佔他人之不動產者，依前項之規定處斷。
前二項之未遂犯罰之。
附表：
┌───────────┬───────┬──────────┐
│地  號                │所有權人      │管理機關            │
├───────────┼───────┼──────────┤
│花蓮市○○段十七地號  │中華民國      │國有財產局花蓮分處  │
├───────────┼───────┼──────────┤
│同段十七之三          │同右          │花蓮縣政府          │
├───────────┼───────┼──────────┤
│同段十八地號          │同右          │國有財產局花蓮分處  │
├───────────┼───────┼──────────┤
│同段十八之一地號      │同右          │同右                │
├───────────┼───────┼──────────┤
│同段二二地號          │花蓮縣        │花蓮縣政府          │
├───────────┼───────┼──────────┤
│同段二三地號          │同右          │同右                │
├───────────┼───────┼──────────┤
│同段二三之一地號      │同右          │同右                │
├───────────┼───────┼──────────┤
│同段二三之二地號      │同右          │同右                │
├───────────┼───────┼──────────┤
│同段二八地號          │同右          │同右                │
├───────────┼───────┼──────────┤
│同段二九之一地號      │中華民國      │國有財產局花蓮分處  │
├───────────┼───────┼──────────┤
│同段二九之四          │同右          │花蓮縣政府          │
└───────────┴───────┴──────────┘
